最高法院民事判決　　　　　　九十六年度台上字第一０二七號
上　訴　人　甲○○○
　　　　　　乙 ○ ○
　　　　　　丙 ○ ○
　　　　　　丁 ○ ○
　　　　　　戊 ○ ○
共　　　同
訴訟代理人　吳 雄 仁律師
上　訴　人　己○○○
　　　　　　庚 ○ ○
　　　　　　辛 ○ ○
被 上訴 人　壬 ○ ○
　　　　　 　 　　　　巷1號
訴訟代理人　黃 呈 利律師
上列當事人間請求分割遺產事件，上訴人對於中華民國九十五年
十月二十五日台灣高等法院台中分院第二審判決（九十五年度家
上字第五一號），提起上訴，本院判決如下：
    主  文
上訴駁回。
第三審訴訟費用由上訴人負擔。
    理  由
本件被上訴人請求分割如原判決附表（下稱附表）一、二（編號
４除外）所示之遺產，屬兩造公同共有，訴訟標的對於全體共有
人必需合一確定，屬固有必要共同訴訟，經原審判決後，雖僅上
訴人甲○○○、乙○○、丙○○、丁○○、戊○○（下稱甲○○
○等五人）提起上訴，其上訴效力及於同造之己○○○、庚○○
、辛○○，爰將己○○○、庚○○、辛○○三人同列為上訴人，
先予敘明。
次查，本件被上訴人主張：兩造之被繼承人張振模於民國七十七
年七月三十一日死亡，遺有如附表一、二所示之遺產，上訴人甲
○○○為其配偶、伊與其餘上訴人為其子女，依法應由兩造共同
繼承其遺產，每人應繼分各九分之一。伊為繼承人之一，自得隨
時為分割遺產之請求等情。爰求為將附表一所示遺產為變價分割
，所得價金按兩造應繼分各九分之一之比例分配，附表二編號１
、２、３所示之遺產，按兩造應繼分各九分之一之比例分配之判
決。
上訴人甲○○○等五人則以：附表一、附表二（除編號４外）所
示遺產，其分割方式均應按兩造應繼分比例將公同共有變更為分
別共有，應有部分各九分之一，不生「不能原物分割」或「原物
分割有困難」問題，不宜採變價分割方式。且附表一編號之土
地係編號１房屋之基地，依建物不可與基地分離原則，兩者應隨
同移轉，以符物之經濟效益，如採變價分割，易生建物與基地分
離情事。而編號２之建物係五層樓房，張振模生前曾與乙○○、
丙○○、丁○○等人訂有分管分割契約書，約定該房屋之分割方
法，其協議分割之效力及於兩造，乙○○、丙○○、丁○○既各
有應有部分，該建物雖無獨立出入口，然依前開協議分管契約，
乙○○、丙○○、丁○○各有專有樓層，性質上係屬區分所有之
建物，依公寓大廈管理條例第四條第二項規定，基地部分之應有
部分，不得與地上房屋區分專有部分分離而移轉，而編號３至11
所示之土地，係編號２所示建物之基地，該九筆基地之分割方法
亦宜將原公同共有變更為分別共有，由兩造各按原應繼分比例每
人取得九分之一為宜。如變賣該十筆基地分配價金，則乙○○、
丙○○、丁○○因前開協議分割取得區分所有之房屋，勢必失去
基地而成為無基地所有權之房屋。至於附表二編號１、２、３所
示之遺產，或為股金，或為現金存款，同意以原物分割等語；上
訴人庚○○、己○○○均同意依被上訴人主張之分割方法；上訴
人辛○○則以：依適當之方法分割等語，資為抗辯。
原審斟酌全辯論意旨及調查證據之結果，以：本件系爭遺產並無
法律規定不得分割，亦無遺囑或契約約定不得分割情形，是被上
訴人訴請分割遺產，並無不合。查附表一編號所示之土地，係
編號１所示房屋之基地，編號２至所示遺產，並非道路，並無
因土地使用目的須維持共有之情形，上訴人甲○○○等五人請求
將公同共有關係變更為分別共有關係，性質上係消滅原共有關係
成立新共有關係，被上訴人及上訴人己○○○、庚○○、辛○○
等人既均反對由兩造按原應繼分比例（即每人各九分之一）維持
分別共有關係，自不宜以原公同共有關係變更為分別共有方式分
割。況如採原物分割方式，由原公同共有變更為分別共有，則兩
造每人僅各取得應有部分各九分之一，其中編號１所示之建物，
換算每人可取得面積僅一七平方公尺，不符經濟利用原則；編號
所示土地，每人取得面積僅一二‧二二平方公尺，均為畸零地
，不能發揮經濟效益。至編號２所示之建物，雖係透天五層樓之
店面，但僅有一樓梯及一出入口，為兩造所不爭執，不具有構造
或使用上之獨立性，甲○○○等五人又不能提出有關建築執照設
計圖樣標有明確界限之資料，難認為公寓大廈管理條例所規範之
公寓大廈，性質上不適於原物分割；而編號３至所示之土地，
每人分配所得，最多為三平方公尺，最少不及一平方公尺，均為
畸零地，事實上不能發揮土地經濟效用。且法院拍賣時，建築物
及其基地不得指定單獨拍賣，為強制執行法第九十六條第二項所
明定。是以，基於不動產之經濟效益及全體共有人利益，附表一
所示遺產之分割方式採變價方法，將編號１所示之建物及編號13
所示之基地予以合併拍賣之原則，予以變賣，不生該建物與其基
地分離情事。再採變價分割時，兩造均得參與競標，拍賣時，編
號２所示建物之分別共有人（乙○○、丙○○、丁○○）依法可
就編號２所示建物應有部分五分之二行使優先承買權，參與競標
之人當甚少，縱由他人拍定，乙○○、丙○○、丁○○行使優先
承買權，亦可取得該建物，依最高法院四十八年台上字第一四五
七號判例意旨，亦可對基地成立類似物權之利用關係，僅需繳納
相當租金之代價，即可使用基地。另參酌兩造因遺產涉訟有多件
，兩造於該訴訟中，彼此攻訐，雖為同父之手足，但母親不同，
利害關係互異，立場相左，紛爭協調過程相互指摘；辛○○亦以
電子郵件陳述兩造遺產糾紛多年，爭執難解之情，附表一所示系
爭遺產如以公同共有變更為分別共有之方式而為分割，日後兩造
勢必又為分割後之分別共有物再提起共有物分割之訴，糾紛再起
，實非訴訟經濟及共有物利用經濟效益之道，顯見系爭如附表一
所示遺產應以變價分割，所得價金按兩造應繼分比例每人各九分
之一之比例分配，較為妥適。次查，附表二編號２、３所示之遺
產，均為銀行存款，而編號１所示之合作社股金（現已變更為聯
邦銀行民權分行之股金），其性質均為金錢或得易為金錢之物，
並無不能分割之情形，被上訴人請求按應繼分比例分配，為上訴
人甲○○○等五人及庚○○、己○○○所同意，以原物分割為適
當，應按原應繼分即兩造每人各九分之一之比例分割分配。末查
，就兩造共有如附表一所示之遺產，採變價分割，而附表二所示
之遺產，採原物分割，分割方法雖不同，但就同一共有物對於全
體共有人則採相同之分割方法，是就遺產中不同共有物分別採取
原物分割或變價分割方法，並無不當等詞，為其心證之所由得，
並說明上訴人其他主張及聲明證據為不足取，暨不逐一論述之理
由，因而維持第一審所為將附表一遺產為變賣而分配價金及就附
表二遺產為原物分配之分割方法，駁回上訴人之上訴。
按公寓大廈管理條例係於八十四年六月二十八日始公布施行，所
稱之公寓大廈，係指構造上或使用上或在建築執照設計圖樣標有
明確界線，得區分為數部分之建築物及其基地，同條例第三條第
一款定有明文；對照同條第二款所謂「區分所有」，係指數人區
分一建築物而各有其專有部分，並就其共用部分按其應有部分有
所有權。足見所謂「公寓大廈」係指構造上或使用上或在建築執
照設計圖樣標有明確界線，得由數人區分所有之建物。本件系爭
附表一編號２建物係於六十九年九月十五日完成建築，並於七十
年二月三日為第一次所有權登記（見一審卷第七頁），為公寓大
廈管理條例施行前已完成建築之鋼筋混凝土造五層樓房，並由兩
造之被繼承人張振模（應有部分五分之二）及上訴人乙○○、丙
○○、丁○○（應有部分各五分之一）保持共有。張振模與乙○
○、丙○○、丁○○各自管有一部分，係基於渠等於七十七年四
月二十三日訂立之「分管分割契約書」（影本‧見二審卷第三六
～三八頁）而來，顯與區分所有建物有間，自難認係公寓大廈管
理條例所規範之公寓大廈，即無同條例第四條第二項規定之適用
，當無違反該條項規定之餘地。兩造就張振模之遺產，既已衍生
諸多紛爭，如由兩造再按應繼分保持分別共有關係，顯非所宜，
亦無利於兩造經濟上之使用效益。原審於斟酌前開各項因素後因
而維持第一審所為前述方法之分割，經核於法洵無違誤。上訴論
旨，猶執陳詞，並以原審取捨證據、認定事實及適用法律之職權
行使，暨其他與判決基礎無涉之理由，指摘原判決不當，求予廢
棄，不能認為有理由。
據上論結，本件上訴為無理由。依民事訴訟法第四百八十一條、
第四百四十九條第一項、第七十八條、第八十五條第一項前段，
判決如主文。
中　　華　　民　　國　九十六　年　　五　　月　　十　　日
                      最高法院民事第八庭
                          審判長法官  朱　建　男
                                法官  顏　南　全
                                法官  許　澍　林
                                法官  鄭　傑　夫
                                法官  蘇　清　恭
      本件正本證明與原本無異
                                      書  記  官
中　　華　　民　　國　九十六　年　　五　　月　二十四　日
                                                Ａ
